Inventaris van de archieven van de Consulentschappen in de provincie Zuid-Holland van het Ministerie van Landbouw, Natuur en Voedselkwaliteit, 1879-1990 (1995)
Nationaal Archief, Den Haag
Rijkslandbouwleraar voor Zuid-Holland
Vanaf 1890 kreeg elke provincie in Nederland een rijkslandbouwleraar. De taken van de rijkslandbouwleraren bestonden tot 1895 uit het houden van landbouwkundige voordrachten in het ambtsgebied, het regelen en controleren van de van rijkswege gesubsidieerde proefvelden en het geven van inlichtingen aan de betrokken minister, de commissaris van de Koningin en de burgemeesters in zijn ambtsgebied. Daarnaast werd de taak van de rijkslandbouwleraren in 1895 uitgebreid met het uitvoeren van wetenschappelijke proeven. Tot 1898 ressorteerde de rijkslandbouwleraar onder twee departementen. Voor landbouwonderwijsaangelegenheden was hij aangewezen op het Departement van Binnenlandse Zaken, afdeling Onderwijs. Voor de andere landbouwaangelegenheden was de landbouwleraar aangewezen op het Departement van Waterstaat, Handel en Nijverheid. Vanaf 1898 werden zowel de landbouwaangelegenheden als de landbouwonderwijsaangelegenheden ondergebracht bij het Departement van Binnenlandse Zaken. Vanaf 1906 ressorteerde de rijkslandbouwleraar onder de Directie van de Landbouw, Handel en Nijverheid. De taken van de leraar werden in dat jaar als volgt omschreven:
het geven van advies aan landbouwers
het geven van lezingen binnen zijn ambtsgebied
het aanleggen van proefvelden
het geven van onderwijs, vooral aan landbouwwinterscholen.
U.J. Mansholt was rijkslandbouwleraar in Zuid-Holland.
Rijkslandbouwconsulentschap in Rotterdam
De hoofdtaken van dit consulentschap waren vooral voorlichting en onderzoek. De voorlichting, onder te verdelen in individuele voorlichting en groepsvoorlichting, werd naast de consulent veelal gegeven door de vakspecialisten. De individuele voorlichting werd verzorgd door de bedrijfsvoorlichters. Zij stonden hiertoe in rechtstreeks contact met het Rijkslandbouwconsulentschap voor Plantenziekten.
De groepsvoorlichting werd gegeven door middel van:
het uitgeven van een brochure, handelend over de mogelijkheden van het bestrijden van allerlei ziekten, plagen en onkruiden
het verzenden van een aantal waarschuwingskaarten, onder meer over de bestrijding van ziekten en plagen bij spruitkool
het (laten) omroepen van radioberichten.
De voorlichting was grofweg te verdelen in technische, huishoudelijke, agrarisch-sociale en voorlichting over boerderijbouw. Intensieve voorlichting werd gegeven in het kader van de rationalisatie van de bedrijfsvoering van melkveebedrijven in diverse regio’s in Zuid-Holland, zoals de Krimpenerwaard, IJsselstreek, Rijnstreek en het Noordelijk Klei- en Veengebied.
Onderzoek werd met name gedaan op proef- en voorbeeldbedrijven en een drietal stikstofproefbedrijven, te weten: J.A. Boere en P.C. Boere in Alphen aan den Rijn en Fa. T. Rijnsburger en Zn. in Zoeterwoude. Er werd veel tijd besteed aan onderzoek naar ziekten bij planten door insecten. Zo werden onder andere waarnemingen verricht over de vlucht van en de ei-afzetting door de tarwestengelgalmug, bladluizenvluchten en –vermeerdering op suikerbieten en de ei-afzetting door de koolvlieg op spruitkool. Een andere belangrijke taak van het consulentschap was het deelnemen aan de Streekverbeteringscommissie Zwammerdam. Deze streekverbeteringscommissie vergaderde 8 keer, waarbij vele vraagstukken en plannen omtrent de streekverbetering besproken werden. In 1966 werd gesproken over een reorganisatie van het consulentschap. Na toestemming van de Hoofddirectie Landbouwvoorlichting en Onderzoek werd besloten om in Zuid-Holland over te gaan tot het vormen van een specifiek veehouderij- en een specifiek akkerbouwconsulentschap. Het akkerbouwconsulentschap zou als standplaats Rotterdam krijgen en het veehouderijconsulentschap werd in Gouda gevestigd.
Rijkslandbouwconsulentschap Dordrecht/Barendrecht
In 1915 werd voor de rijkslandbouwleraar A.A. Neeb voor het ambtsgebied Rotterdam een medewerker aangesteld met als standplaats Dordrecht. In deze functie werd J.A. van Riel als rijkslandbouwleraar benoemd. De belangrijkste taak van Van Riel was de waarneming van het Directoraat van de Rijkslandbouwwinterschool in Dordrecht. In 1916 werd Van Riel aangesteld als Directeur van de school. Daarnaast werd hij belast met de uitoefening van het toezicht op het lager landbouwonderwijs voor het zuidelijke deel van de provincie Zuid-Holland. Tevens werd hem in 1916 de zorg voor de proefvelden in de hele provincie toevertrouwd. In 1918 werd een deel van het ambtsgebied Rotterdam afgesplitst. Dit deel werd aan Van Riel toegewezen als het nieuwe ambtsgebied Dordrecht. Met de instelling van het nieuwe ambtsgebied verviel voor J.A. van Riel de waarneming van het rijkslandbouwleraarschap voor de provincie Zuid-Holland. Met ingang van 1 januari 1920 werd de titel van rijkslandbouwleraar gewijzigd in rijkslandbouwconsulent. De taak van de rijkslandbouwleraar/consulent was veelzijdig. In de eerste plaats was hij de schakel tussen de overheid en de landbouwer. In de tweede plaats was hij de schakel tussen de wetenschap en de praktijk. En in de derde plaats was hij de vraagbaak van de agrarische bevolking. Het ambtsgebied van het Rijkstuinbouwconsulentschap Dordrecht/Barendrecht veranderde een aantal keren van omvang en gebied. Behalve het ambtsgebied van het consulentschap was ook de vestigingsplaats aan veranderingen onderhevig. Het Rijkstuinbouwconsulentschap Dordrecht/Barendrecht verhuisde tijdens haar bestaan diverse keren tussen Dordrecht en Barendrecht. Vanaf 1968 was het consulentschap gevestigd in Barendrecht. In 1969 werd bij de reorganisatie van de Rijkslandbouwvoorlichtingsdienst het Rijkslandbouwconsulentschap Dordrecht/Barendrecht opgeheven.
Consulentschap voor de Akkerbouw en Rundveehouderij in Barendrecht
Het Consulentschap voor de Akkerbouw en Rundveehouderij in Barendrecht werd ingesteld in 1969. De taakvoorganger was het Rijkslandbouwconsulentschap in Dordrecht/Barendrecht. De werkzaamheden van het consulentschap weken niet af van die van andere consulentschappen; deze waren geconcentreerd rond voorlichting, onderzoek en het geven van advies. De consulent was directeur van de Proefboerderij Westmaas en secretaris van het Aardappel Onderzoek Centrum en van het Centrum voor Rationele Bedrijfsvoering Zuid-Hollandse Eilanden. Verder werden nauwe contacten onderhouden met verschillende organisaties op het gebied van de bedrijfsvoorlichting.
Consulentschap voor de Akkerbouw in Barendrecht
Het consulentschap voor de Akkerbouw in Barendrecht hield zich voornamelijk bezig met de klassieke taken voor een consulentschap, namelijk het doen van onderzoek en het geven van voorlichting en advies aan particulieren, bedrijven en instellingen. Daarnaast werd er overlegd met andere consulentschappen uit de regio over mogelijke samenwerking. Het Consulentschap voor de Akkerbouw in Barendrecht werd met ingang van 1 oktober 1984 opgeheven en had het Consulentschap voor de Akker- en Tuinbouw in diezelfde plaats als taakopvolger.
Consulentschap voor de Akker- en Tuinbouw in Barendrecht
Het Consulentschap voor de Akker- en Tuinbouw in Barendrecht was de taakopvolger van het Consulentschap voor de Akkerbouw, dat opgeheven werd in 1984. De werkzaamheden van het consulentschap weken niet af van die van andere consulentschappen; deze waren geconcentreerd rond (bedrijfs)voorlichting, onderzoek en het geven van advies. Zo heeft een aanzienlijk deel van het bewaard gebleven archief betrekking op het geven van voorlichting over de teelt van diverse gewassen. Daarnaast werden activiteiten op het gebied van ruimtelijke ordening ontplooid.
Vanaf 1 september 1986 nam het consulentschap de activiteiten met betrekking tot de specialisatie insectenbestuiving en bedrijfsvoorlichter bijenhouderij over. Het ging hierbij om werkzaamheden in Zuid-Holland, Zeeland en Noord-Holland. In 1989 werd het consulentschap opgeven en werden de taken overgenomen door de Dienst Landbouw Voorlichting.
Rijksveeteeltconsulentschap voor Zuid-Holland in Den Haag
Het Rijksveeteeltconsulentschap hield zich vooral bezig met voorlichting, onderwijs en onderzoek. De taken van de rijksveeteeltconsulenten omvatten in hoofdzaak: het geven van advies aan de regering en aan veehouders in het ambtsgebied; het houden van voordrachten; het inrichten van voederproeven; het geven van onderwijs aan met name winterscholen en in het kader van cursussen tot opleiding van onderwijzers voor de akte landbouwkunde lager onderwijs; het houden van toezicht op cursussen in veekennis en het deelnemen aan veekeuringen.
Consulentschap voor de Rundveehouderij in Gouda
Na een geslaagde proef van twee jaar, waarbij het veeteeltconsulentschap voor Zuid-Holland werd ondergebracht bij het landbouwconsulentschap (of andersom), werd in 1969 besloten tot de vorming van een rundveehouderijconsulentschap. Dit nieuwe consulentschap zou worden geleid door de vroegere veeteeltconsulent en omvatte alleen de bedrijfstakken veehouderij en weidebouw. Daarnaast behoorden de werkzaamheden met betrekking tot de samenwerking met diverse organisaties op het gebied van de veehouderij en specialistische veeteeltzaken in de provincie tot de taken van het nieuwe veehouderijconsulentschap. Ook werd een groot deel van de werkzaamheden van het oude veeteeltconsulentschap bij het nieuwe consulentschap ondergebracht. Het Consulentschap voor de Rundveehouderij werd in Gouda gevestigd.
Rijkspluimveeteeltconsulentschap voor Noord-, Zuid-Holland en Zeeland in Leidschendam
In 1921 werd de Rijksvoorlichtingsdienst voor de Pluimveeteelt opgericht. Ir. Van Asperen Vervenne fungeerde tot 1928 als hoofdassistent bij deze dienst, met westelijk Nederland als zijn ambtsgebied. In 1928 werd hij districtsassistent over dit gebied en op 1 januari 1942 werd ir. Van Asperen Vervenne benoemd tot rijkspluimveeteeltconsulent. In januari 1950 ging ir. Van Asperen Vervenne met pensioen. Hij werd opgevolgd door ir. B.H. van der Zanden. In 1969 werd de naam van de dienst veranderd in het Rijkspluimveeteeltconsulentschap voor Noord-, Zuid-Holland en Zeeland.
De belangrijkste taken van het rijkspluimveeteeltconsulentschap waren: het geven van onafhankelijke technisch-economische voorlichting en advies, bijvoorbeeld aan bedrijven waar de pluimveehouderij een belangrijk bedrijfsonderdeel is en aan pluimveehouders. Te denken valt dan aan onderwerpen als bedrijfsvoering, bedrijfsinrichting, hokkenbouw, mechanisatie, diermateriaal en diervoeding, preventieve ziektebestrijding en financiering. De voorlichting werd vooral gegeven in de vorm van lezingen, het publiceren van artikelen in vakbladen, het beantwoorden van brieven en het geven van cursussen.
De dienst bestond voor de inspectie en kwaliteitscontroles, ook een belangrijke taak van dit consulentschap, uit:
Ingenieur. De ingenieur had de algemene leiding en de leiding over de structuur van de productie, afzet en kwaliteitsaspecten. Verder had de inspecteur algemene contacten met het bedrijfsleven, productschappen en andere directies, alsmede internationale contacten.
De consulent in algemene dienst. Deze was verantwoordelijk voor bedrijfstechnische problemen, contactfiguur tussen onderzoekers van instituten, proefbedrijven en specialisten op technisch terrein. Daarnaast hield de consulent in algemene dienst zich nog bezig met de organisatie en de specialisatie van de consulentschappen.
Hoofdassistenten
Administratief medewerkers.
Hiernaast hield het consulentschap zich nog bezig met het uitvoeren en begeleiden van proeven. De proeven werden uitgevoerd op een drietal proefbedrijven, te weten:
Proefbedrijf Zeeland in Wissenkerke
Proefbedrijf De Beemster
Stichting Nederlands Proefbedrijf voor de Slachtpluimveeteelt in Purmerend. Dit proefbedrijf werd in 1955 opgericht en hield zich voornamelijk bezig met slachtkuikenonderzoek in westelijk Nederland. Niet alleen kippenkuikens, maar ook de kuikens van kalkoenen en eenden worden bij het onderzoek betrokken. Dit proefbedrijf werd eind 1967 gesloten.
Consulentschap voor de Varkens- en Pluimveehouderij in Noord-Holland, Zuid-Holland en Utrecht
In 1969 werd de rijkslandbouwvoorlichting gereorganiseerd. In het kader van deze reorganisatie werden de consulentschappen opnieuw ingedeeld. Het Rijkspluimveeteeltconsulentschap in ’s-Gravenhage werd opgeheven en het Consulentschap voor de Varkens- en Pluimveehouderij voor Noord-Holland, Zuid-Holland en Utrecht werd opgericht. Dit nieuwe consulentschap werd gevestigd in ’s-Gravenhage. Voordat het Consulentschap voor de Varkens- en Pluimveehouderij werd opgericht was de voorlichting voor de varkenshouderij en voor de pluimveehouderij over verschillende consulentschappen verdeeld. Na de reorganisatie van 1969 werd de voorlichting voor deze bedrijfstakken verenigd in het nieuwe consulentschap. Het Consulentschap voor de Varkens- en Pluimveehouderij in Noord-Holland, Zuid-Holland en Utrecht was tot 1971 gevestigd in Den Haag, daarna verhuisde het consulentschap naar Gouda. Vanaf 1986 werd er gesproken over een privatisering van de landbouwvoorlichting. Er werd besloten tot de oprichting van de Dienst Landbouwvoorlichting. Deze dienst zou opgebouwd worden uit deskundigen per sector land- en tuinbouw. Deze werden per sector samengebracht in teams. Er werd uitgegaan van 4 regio’s die waren verenigd in een landelijke organisatie.
De kleine sectoren, zoals in Zuid-Holland de sector varkens en pluimvee, waren werkzaam over de regiogrenzen. Voor het westen van het land zou de varkensvoorlichting gegeven worden door de regio waarin ook Gelderland zat.
Tuinbouwconsulentschappen in Lisse
De Rijkstuinbouwconsulentschappen kwamen voort uit de werkzaamheden van de rijkstuinbouwleraren. De taak van de rijkstuinbouw- en ook de rijkslandbouwleraren bestond uit het houden van tuinbouwkundige voordrachten, het regelen en controleren van de van rijkswege gesubsidieerde proefvelden en het geven van inlichtingen aan de minister, de commissaris van de Koningin en de burgemeesters in zijn ambtsgebied. Later werden deze taken uitgebreid met het uitvoeren van wetenschappelijke proeven op diverse proeftuinen. Het Rijkstuinbouwconsulentschap in Lisse omvatte het oude centrum van de bloembollenteelt in Nederland. Ondanks dat in de loop van de jaren het zwaartepunt van de bloembollenteelt verschoof van het gebied rond Lisse naar Noord-Holland, behield het gebied het karakter van het oude centrum. Daarnaast bevond zich in het ambtsgebied van de tuinbouwconsulent in Lisse het belangrijkste centrum voor de bolbloementeelt in Nederland. In 1963 werd er naar aanleiding van een reorganisatie binnen het Ministerie van Landbouw en Visserij een consulentschap in algemene dienst voor diverse takken van de tuinbouw ingesteld. In 1969 werden de consulentschappen gereorganiseerd. Ook het Tuinbouwconsulentschap voor de Bloementeelt en het regionale tuinbouwconsulentschap, beide in Lisse, werden gereorganiseerd. In de nota Stadhouders over de reorganisatie van beide consulentschappen in Lisse stelde dat de integratie van het regionaal en landelijk consulentschap dienstig kon zijn aan de coördinatie van het onderzoek op de proeftuinen in Lisse en Rijnsburg en de coördinatie van de voorlichting van het landelijk en regionaal consulentschap.
De taken van het consulentschap waren in grote lijnen in de eerste plaats de bedrijfsontwikkelings- en technische voorlichting aan een tweetal typen bloembollenteelt bedrijven (kweker-handelaren, zuivere kweekbedrijven). Daarnaast was onderzoek op het gebied van de bedrijfsontwikkeling gewenst. Hiervoor was een belangrijke taak weggelegd voor de proeftuinen in Lisse en Rijnsburg, waar vele technische ontwikkelingen op hun praktische waarde werden getoetst. De tuinbouwconsulent in Lisse was zowel landelijk (consulent in algemene dienst) als regionaal consulent. Daarnaast was de consulent adjunct-directeur van het Laboratorium voor Bloembollenonderzoek in Lisse. Omdat een persoon belast werd met al deze taken werd de consulent bijgestaan door een adjunct-consulent. Deze functie werd vervuld door de bedrijfsingenieur. Door de centrale plaats van de bloembollenteelt en –handel binnen het ambtsgebied was ook de bedrijfsingenieur sterk betrokken bij landelijke activiteiten. Daarnaast werd hij belast met de dagelijkse leiding van de dienst.
Tuinbouwconsulentschappen in Barendrecht
De Rijkstuinbouwconsulentschappen kwamen voort uit de werkzaamheden van de rijkstuinbouwleraren. De taak van de rijkstuinbouw- en ook de rijkslandbouwleraren bestond uit het houden van tuinbouwkundige voordrachten, het regelen en controleren van de van rijkswege gesubsidieerde proefvelden en het geven van inlichtingen aan de minister, de commissaris van de Koningin en de burgemeesters in zijn ambtsgebied. Later werden deze taken uitgebreid met het uitvoeren van wetenschappelijke proeven op diverse proeftuinen. De tuinbouwconsulenten in Barendrecht waren, behalve het hoofd van het consulentschap, directeur van de Fruitteeltvakschool in Numansdorp. In 1969 werd het Rijkstuinbouwconsulentschap in Barendrecht, in het kader van een reorganisatie en herindeling van de consulentschappen, opgeheven.
Het nieuwe Consulentschap voor de Tuinbouw in Barendrecht werd nu belast met de taken van het Rijkstuinbouwconsulentschap.
Met deze reorganisatie van de consulentschappen werd geprobeerd om, nog meer dan in het verleden, de voorlichting, het praktijkonderzoek en andere activiteiten ter bevordering van de bedrijfsontwikkeling te richten op de gewenste structurele ontwikkelingen van de agrarische bedrijven en bedrijfstakken. Deze herstructurering sloot aan op de ontwikkelingen binnen de land- en tuinbouw in de jaren zestig. Naar aanleiding van de herindeling van de consulentschappen in 1969, kregen de consulentschappen, met behoud van de provinciale organisatie, een taksgewijze opstelling. De hoofdtakken waren de akkerbouw, de rundveehouderij, de varkens- en pluimveehouderij en de tuinbouw. Vanaf 1975 werd er naar aanleiding van de nota ‘Aanpassing van de structuur van de dienst’ gesproken over een mogelijke samenvoeging van de tuinbouwconsulentschappen in Barendrecht en Goes. Door beide consulentschappen op te heffen en een nieuw Consulentschap voor de Tuinbouw voor de Zuidhollandse Eilanden en Zeeland op te richten werd uitgegaan van een betere verdeling van de specialismen en leiding. Per 1 maart 1977 gingen het Consulentschap voor de Tuinbouw in Barendrecht en het Consulentschap voor de Tuinbouw in Goes samen. Het nieuwe consulentschap was gevestigd in Goes.
Tuinbouwconsulentschappen in Naaldwijk
Het Rijkstuinbouwconsulentschap in Naaldwijk werd ook wel het Rijkstuinbouwconsulentschap voor het Zuid-Hollands Glasdistrict in Naaldwijk genoemd. De consulenten waren behalve consulent ook directeur van het Proefstation voor de Groente- en Fruitteelt onder Glas in Naaldwijk. In 1969 werd, in het kader van een reorganisatie van de consulentschappen, het Rijkstuinbouwconsulentschap in Naaldwijk opgeheven. Het nieuwe Consulentschap voor de Tuinbouw in Naaldwijk nam de taken over.
De verwevenheid tussen het regionale tuinbouwconsulentschap en het Consulentschap in Algemene Dienst (CAD) voor de Groente- en Fruitteelt onder Glas was groot en werd in 1978 nog groter. Een deel van de taken van het CAD werd door de regio vervuld. Dit gold zowel voor groenten als bloemen. De consulent was belast met de administratie (ook van het proefstation). Hij werd bijgestaan door een toegevoegd ingenieur en een ingenieur bedrijfsontwikkeling.
De toegevoegd ingenieur was belast met de dagelijkse leiding van het consulentschap. Daarnaast hield hij zich bezig met de coördinatie tussen verschillende afdelingen en de onderlinge informatiestroom. De ingenieur bedrijfsontwikkeling was bedrijfstakeconoom bij het landelijk consulentschap (CAD). Zijn taak bij het regionale consulentschap was het geven van leiding aan de specialisten en de gang van zaken bij diverse regelingen.
Per 1 januari 1984 werden het CAD en het regionale tuinbouwconsulentschap gesplitst. Tot 1 januari 1984 was J.M. Jacobs consulent voor de tuinbouw en consulent in algemene dienst in Naaldwijk. Na de splitsing van de beide diensten werd A.J. Vijverberg (tot 1984 tuinbouwconsulent in Aalsmeer/Utrecht) consulent voor de tuinbouw in Naaldwijk. J.M. Jacobs ging zich na deze reorganisatie uitsluitend bezighouden met de taken van het CAD. Daarnaast was hij adjunct-directeur van het proefstation. Tot de splitsing van de taken in 1984 liep alles door elkaar. De splitsing werd echter in 1984 noodzakelijk omdat de organisatie was gegroeid en het allemaal te druk werd voor het personeel van beide diensten. De taken tussen de consulenten werden als volgt verdeeld:
Tuinbouwconsulent Vijverberg: voorlichting en regionale zaken
Consulent in algemene dienst Jacobs: landelijke zaken en voorlichtingszaken van het proefstation
Zowel het regionaal als het landelijk consulentschap bleven gevestigd op het proefstation.
De taken van het CAD waren:
leveren van informatie aan alle voorlichters
coördineren landelijke voorlichtingsactiviteiten
vormen van de schakel tussen voorlichting en onderzoek op het proefstation
adviseren van het Ministerie over beleid ten aanzien van de bedrijfstak
onderhouden van contacten met landelijke organisaties voor zover het de bedrijfstak betreft
Het regionale consulentschap was niet ondergeschikt aan het landelijke consulentschap. De regionale consulentschappen bleven zelfstandige organisaties.
Vanaf 1986 werd er gesproken over de privatisering van de landbouwvoorlichting. Vanaf 1 januari 1990 werden de Directies Akker- en Tuinbouw (AT) en Veehouderij en Zuivel (VZ) gereorganiseerd. Er werd een Dienst Landbouw Voorlichting opgericht. Met ingang van 1 januari 1990 werden alle regionale consulentschappen (dus ook het Consulentschap voor de Tuinbouw in Naaldwijk) opgeheven. De activiteiten op het gebied van de voorlichting en de bedrijfsontwikkeling werden overgenomen door de Dienst Landbouw Voorlichting (DLV). Het Consulentschap voor de Tuinbouw in Naaldwijk werd dus opgeheven. De taken van de organisatie werden overgenomen door het Voorlichtingscentrum Tuinbouw onder Glas (VTG).
Rijkstuinbouwconsulentschap in Boskoop/ Consulentschap voor de Tuinbouw in Boskoop
De Rijkstuinbouwconsulentschappen kwamen voort uit de werkzaamheden van de rijkstuinbouwleraren. De taak van de rijkstuinbouw- en ook de rijkslandbouwleraren bestond uit het houden van tuinbouwkundige voordrachten, het regelen en controleren van de van rijkswege gesubsidieerde proefvelden en het geven van inlichtingen aan de minister, de commissaris van de Koningin en de burgemeesters in zijn ambtsgebied. Later werden deze taken uitgebreid met het uitvoeren van wetenschappelijke proeven op diverse proeftuinen. De rijkstuinbouwconsulent in Boskoop was tevens directeur van de Rijkstuinbouwschool in Boskoop en directeur van het Proefstation voor de Boomkwekerij.
Onderwijs en onderzoek vormden dus belangrijke onderdelen van het takenpakket van het consulentschap, maar ook voorlichting was een kernactiviteit. De consulent ondersteunde ook de rijkstuinbouwconsulent in Utrecht bij het behartigen van belangen van de boomkwekers in die provincie. Het ambtsgebied bestond uit gemeente Boskoop zelf, Hazerswoude, Zwammerdam, Reeuwijk en gedeelten van de gemeentes Alphen aan de Rijn en Waddinxveen.
Bij de reorganisatie in 1969 werd de naam Rijkstuinbouwconsulentschap in Boskoop gewijzigd in Consulentschap voor de Tuinbouw in Boskoop. In 1984 werd het consulentschap samengevoegd met het Consulentschap voor de Tuinbouw in Lisse tot het Consulentschap Midden-Holland in Ter Aar.
Consulentschap voor de Tuinbouw Midden Holland in Ter Aar